臺北高等行政法院判決
　　　　　　　　　　　　　　　　　　 93年度訴字第02463號
　　　　　　　　　　　　　　　.
　　原告兼選
　　定當事人　　甲○○
　　　　　　　　乙○○
　　　　　　　　丙○○
　　共　　同
　　訴訟代理人　陳傳中　律師
　　　　　　　　蔡銘書　律師
　　被　　告　　臺北縣政府
　　代表人　　　丁○○（代理縣長）
　　訴訟代理人　沈明欣　律師
上列當事人間因確認建築執照與使用執照違法事件，提起行政訴
訟。本院判決如下：
　　主  文
原告之訴駁回。
訴訟費用由原告負擔。
　　事  實
一、事實概要：
    原告於民國（下同）86年間陸續分向健弘建設股份有限公司
    （下稱健弘公司）及第三人等買受該社區之房屋，房屋建物
    座落之土地為台北縣汐止鎮○○○段蕃子寮小段134及134之
    32地號土地，健弘公司於81年9月7日領得被告核發81汐建字
    第2102號建造執照，並於系爭建物完成後，於85年向被告領
    得85汐使字第199號使用執照。嗣經濟部水利署為興建「基
    隆河整體治理計畫（前期計畫）樟樹區塊堤防工程」，被告
    以92年8月7日北府地用字地0920073848號函公告徵收。原告
    不服，遂向本院提起行政訴訟。
二、兩造聲明：
　(一)原告聲明求為判決：
    1.確認被告所核發84汐建字第2102號建造執照與85汐使字第
      199號使用執照違法。
    2.被告應賠償原告等如附表所示之金額。
　(二)被告聲明求為判決：
    原告之訴駁回，訴訟費用由原告負擔。
三、兩造之爭點：
  　(一)原告主張之理由：
  　1.按多數有共同利益之人得由其中選定1人至5人為全體起訴
      或被訴，行政訴訟法第29條第1項定有明文；復按訴訟當
      事人之選定及其更換、增減，應以文書證之，行政訴訟法
      第34條亦有明文。查原告均為台北縣汐止市健弘新世界劍
      橋特區社區之區分所有權人，就本件請求被告賠償損失之
      案件，原因事實俱屬相同，前經所有當事人一起向被告請
      求損害賠償，顯然具有共同利益，故共同選定其中之甲○
      ○、乙○○與丙○○為全體起訴，合先敘明。
    2.原告於86年間陸續分向健弘公司及第三人等買受該社區之
      房屋，房屋建物座落之土地為台北縣汐止鎮○○○段蕃子
      寮小段134及134之32地號土地，健弘公司於81年9月7日領
      得被告核發81汐建字第2102號建造執照，並於系爭建物完
      成後，於85年向被告領得85汐使字第199號使用執照，原
      告買受系爭房屋時，均以系爭房屋為合法建築物而買受。
    3.嗣經濟部水利署為興建「基隆河整體治理計畫（前期計畫
      ）樟樹區塊堤防工程」，被告以92年8月7日北府地用字地
      0920073848號函公告徵收，並以北府地用字地0000000000
      4號函知原告等，原告始得知系爭134地號土地業於88年間
      分割為134及134之34地號2筆土地，且經被告於88年2月8
      日發布「變更汐止都市計畫（配合基隆河治理基本計畫）
      」，將位於河川管制線內堤防用地之134之32及134之34地
      號土地使用分區由住宅區變更為河川行水區，分割後所餘
      134地號之土地則維持為住宅區使用；嗣後為徵收土地興
      建堤防，並於92年7月18日再將134之34土地分割為134之
      34及134之39，並於上揭公告先行徵收上無建物之134之
      39、134之32地號土地興建堤防。
    4.按河川區域之劃定與變更，由管理機關會同地政機關辦理
      後報請本府核定公告，並函送當地縣（市）政府轉由有關
      鄉、鎮、縣轄市、區公所，公開閱覽，現已廢止之「台灣
      省河川管理規則」第10條定有明文。查台灣省政府前於72
      年12月28日以72府建水字第158095號公告台北縣基隆和河
      川區域，復以同號函請被告依規定辦理；嗣台灣省政府復
      報奉經濟部78年10月6日經（78）水字第043086號函核定
      後，於78年12月26日以78府建水字第16369號再公告「基
      隆河治理基本計畫（南湖大橋至暖暖八堵橋）」及「基隆
      河治理計畫用地範圍圖」，並以同號函請被告公開陳列上
      開基本計畫及範圍圖，並依法限制使用。
    5.次按水道治理計畫線或堤防預定線內之土地，經主管機關
      報請上級主管機關核定公告後，得依法徵收之；未徵收者
      ，為防止水患，並得限制其使用，水利法第82條定有明文
      ；復按主管機關為保護水道，應禁止左列事項：1、在行
      水區內建造、種植、堆置、挖取，或設置遊樂設施、豎立
      廣告牌、傾倒廢棄物，足以妨礙水流之行為．．．5、在
      堤身及其附屬建造物墾種、放牧，或設置有害之建造物，
      或在堤身指定通路外行駛車輛、牲畜．．．9、其他有礙
      水道防衛之行為，為水利法第78條第1項第1款、第5款及
      第9款所明文。再查台灣省政府於前揭72府建水字第15809
      5號函中敘明「．．．劃入河川區域內之私有土地暫不予
      徵收，在未徵收前應依水利法第83條之規定辦理。．．．
      請派員逕向該府建設廳水利局洽領河川圖籍、異動土地清
      冊各4份及測量原圖1份備用。」；嗣於前揭78府建水字第
      16369號函以「．．．本案公告範圍內之土地，請即依水
      利法第78條及第82條規定禁止或限制使用，務實執行河川
      管理工作，嚴格取締任何有礙水道防護之行為。．．．檢
      發基隆合治理計畫及水道治理計畫用地範圍圖各2冊，請
      予公開陳列，以供利害關係人查閱。另檢送上述書圖各1
      冊予汐止鎮公所，請貴府1併領取轉發」，俱依上揭法令
      規定，對於河川區○○○○道治理計畫用地範圍內之土地
      應依法禁止或限制使用，指示甚明。是「基隆河治理基本
      計畫（南湖大橋至暖暖八堵橋）」及「基隆河治理計畫用
      地範圍圖」公告後，主管機關即被告自應依當時之水利法
      第78條及第82條規定禁止或限制使用，亦極灼然。
    6.惟查被告所屬工務局水利課技士邱壽齡於接獲台灣省政府
      78府建水字第16369號函後，雖即依規定辦稿於79年2月2
      日以79北府工水字第033144號函汐止鎮公所，檢送基隆河
      治理基本計畫及水道治理計畫用地範圍圖，並請該公所派
      人領取，公開陳列，及就近加強管理；然伊於嗣後卻未再
      對該水道治理計畫用地範圍圖作任何處理，亦未詳細比對
      該水道治理計畫用地範圍圖與台灣省政府72年公告之基隆
      河河川區域圖間有無差異，竟未覺察有部分地區○○道治
      理計畫用地範圍線超越河川區域線；嗣於81年6月26日被
      告所屬工務局建設課於核發上揭81汐建字第2102號建造執
      照時，因該建照申請案基地近鄰河川，而於81年6月26日
      簽會水利課查明申請基地是否在河川安全管制線範圍內，
      有無整治計畫或有無特別限制？邱壽齡竟未同時以台灣省
      政府72年公告之基隆河河川區域線及78年公告之基隆河水
      道治理計畫用地範圍線加以管制，反卻於同年月29日簽復
      建管課稱「查本案申請地點汐止鎮○○○段蕃子寮小段
      134之32、134之33地號位於基隆河河川區域內，請逕依規
      定辦理。檢送河川圖籍影本乙份」，而所檢送之河川圖籍
      影本僅標明台灣省政府72年公告之基隆河河川區域線，而
      該局水利課課長張陸舜亦疏於詳細審核，未發現上情，猶
      於上揭簽條上認章核會，且該局局長鄭淳元亦未查此節，
      更於建造審查呈判表批示「如擬」，致誤於81年9月7日准
      核發系爭81汐建字第2102號建造執照，健弘公司於建築系
      爭建物完成後，並向被告領得85汐使字第199號使用執照
      。原告所有系爭房屋所在建築物座落土地位居河川區域內
      ，更佔用基隆河水道治理計畫堤防用地，被告依法應限制
      或禁止使用而不應核發建造執照與使用執照，詎被告猶核
      發81汐建字第2102號建造執照與85汐使字第199號使用執
      照，此等執照之核發既於法不合，俱屬違法處分。
    7.經原告查得本案業經監察院以被告所屬工務局水利課技工
      邱壽齡於職務上應瞭解相關水利法令之規定，卻於核會系
      爭81汐建字第2102號建造執照時，未同時依台灣省政府78
      年公告之基隆河水道治理計畫用地範圍線予以管制，竟僅
      依72年公告之基隆河河川區域線予以管制，違失情節重大
      ；水利課課長張陸舜身為水利主管單位之主管人員，對於
      水利法及相關規定應知之甚詳，對於屬員核會河川管制案
      件自應善盡審核之責，竟未查邱壽齡於核會時，未同時依
      台灣省政府78年公告之基隆河水道治理計畫用地範圍線予
      以管制，而僅依72年公告之基隆河河川區域線予以管制，
      顯未盡切實審核之責，違失情節重大；工務局局長鄭淳元
      依當時被告組織規程第4條第5款及被告分層負責明細表--
      工務局(四)水利課第4項第4目規定，為水利主管單位之主管
      人員，且負審核之責，對於屬員核會河川管制按鍵疏於監
      督審核，未善盡職責，違失情節重大之理由，認邱壽齡、
      張陸舜、鄭淳元違反公務員服務法第1條及第7條規定，予
      以依法彈劾並移請公務員懲戒委員會依法懲戒，被告執行
      公務之公務員顯有重大過失違法情節，益證系爭處分之作
      成，絕非適法。
    8.按確認行政處分無效及確認公法上法律關係成立或不成立
      之訴訟，非原告有即受確認判決之法律上利益者，不得提
      起之。其確認已執行完畢或因其他事由而消滅之行政處分
      為違法之訴訟，亦同，行政訴訟法第6條第1項定有明文；
      第按提起行政訴訟，得於同一程序中，合併請求損害賠償
      或其他財產上給付，行政訴訟法第7條亦有明文；次按公
      務員於執行職務行使公權力時，因故意或過失不法侵害人
      民自由或權利者，國家應負損害賠償責任，亦為國家賠償
      法第2條第2項前段所明文；又按行政處分執行完畢，其執
      行之效果繼續存在，而有回復原狀之可能者，無論系爭行
      政處分係於原告提起撤銷訴訟前，或合法提起撤銷訴訟後
      ，執行完畢者，均應提起或續行撤銷訴訟；至於行政訴訟
      法第6條第1項後段所謂已執行完畢之行政處分適用範圍，
      應以行政處分執行完畢，且無回復原狀可能之情形為限，
      高雄高等行政法院90年訴字第2180號判決著有明文。查被
      告前所屬公務員邱壽齡、張陸舜、鄭淳元等於執行職務行
      使公權力時，因重大過失未依職權就台灣省政府78年公告
      之基隆河水道治理計畫用地範圍線予以管制，而違法核發
      系爭81汐建字第2102號建造執照與85汐使字第199號使用
      執照，此建造執照與使用執照經核發准許建弘公司建造系
      爭建物，並准許使用後，業已執行完畢而消滅；然就此建
      造執照與使用執照是否違法，事涉系爭建物得否合法存在
      佔用河川用地，以及原告是否因此處分受有損害，是應有
      即受確認判決之法律上利益。原告信賴被告所發之建築執
      照與使用執照係屬有效，誤予買受系爭建物，因而遭致系
      爭土地被徵收，及未被徵收部分土地及建物價格因被劃置
      為河川行水區所致價格跌落之損失，財產權已受侵害，自
      得請求確認系爭處分係屬違法，且併行請求被告賠償原告
      之損害。
    9.另查被告配合基隆河治理基本計畫，於92年徵收系爭台北
      縣汐止市○○○段蕃子寮小段134之32及134之39地號土地
      ，現經徵收並改為台北縣汐止市○○段278及273號，原台
      北縣汐止市○○○段蕃子寮小段134及134之34地號土地，
      亦經變更地號為台北縣汐止市○○段269及272號。
    10.又按國家負損害賠償責任者，應以金錢為之。但以回復原
      狀為適當者，得依請求，回復損害發生前原狀，國家賠償
      法第7條第1項定有明文。查原告所受之損害，被告顯應以
      金錢賠償之，其計算方法如下：
      (1)地號134之39、134之32部分損失之計算：
        原告前所買受系爭土地之總價金以土地契約上記載之土
        地價金設為A，系爭土地總面積為此次被徵收之地號134
        之39、134之32，加上未被徵收之134及134之34，原告
        之土地持分設為B，以系爭土地總面積除以原告之土地
        持份（B），得出原告當初所買土地之面積數值，以土
        地總價金（A）除以此土地面積數值，即得出原告當時
        所買受系爭土地每平方公尺之單價，設為C。以每平方
        公尺買受價（C）減去徵收補償金，得出原告每平方公
        尺所受之損失價差設為D，再以此次被徵收地號134之39
        與134之32之面積相加後乘以原告之土地持份（B）再乘
        以每平方公尺之價差損失（D），即得出原告之損失即
        為E。
        A/【(41+691+1127+2587)×B】＝C
        C-36960＝D
        (41+691)×B×D＝E
      (2)厚德段272號土地即原134之34地號土地：
        系爭地號134之34土地，因被劃設為河川行水區，現經
        變更為厚德段272號土地，僅現今公告現值2萬6千4百元
        ，即較之同為系爭土地中維持為住宅區用地之134號土
        地（即今之厚德段269號土地）公告現值3萬3千8百元，
        亦有7千4百元之價差，更遑論市價之價差。此價差之形
        成，與前述公務員違法核發建築執照及使用執照，亦屬
        有關，故以7千4百元價差乘以該筆土地總面積再乘以原
        告之持份，得出原告於這部分之損失，即為F。
        7400×1184.08×B＝F
      (3)厚德段269號土地及原告所有地上建物之部分：
        此部分原告之損失，即在於因被告公務員疏失核發建築
        執照及使用執照，致使原告原購買一完整社區，社區土
        地竟受分割為部分徵收，部分猶劃置為河川行水區，且
        地上建物更與河堤近在咫尺，嚴重影響此區土地與建築
        物之價值。故就土地與建物因此價跌所生價差損失，原
        告自得向被告請求，且此部分將待鑑定價格後再追加提
        出。
    11.末按賠償義務機關拒絕賠償，或自提出請求之日起逾30日
      不開始協議，或開始協議之日起逾60日協議不成立時，請
      求權人得提起損害賠償之訴，但已依行政訴訟法規定，附
      帶請求損害賠償者，就同一原事實，不得更行起訴，國家
      賠償法第11條第1項定有明文。該等公務員係屬被告之公
      務員，被告應為賠償義務機關。原告於93年3月24日依國
      家賠償法第10條第1項規定以書面請求被告依法賠償原告
      之損害，被告受理後卻不予置理，遲未與原告協議賠償。
      原告起訴請求確認系爭處分係屬違法，並附帶請求被告賠
      償，於法自屬有據，請判決如原告訴之聲明云云。
　(二)被告主張之理由：
    1.確認訴訟部分：
      (1)按行政訴訟法第6條第1項後段規定：人民對於已執行完
        畢或因其他事由而消滅之行政處分，如有即受確認判決
        之法律上利益，得向行政法院提起確認行政處分違法之
        訴訟，然基於尊重行政機關第1次之裁決權，並基於文
        義解釋，所謂確認行政處分無效當然包含存續及已解消
        之情形在內，學者乃認為行政訴訟法第6條第2項關於行
        政先行（確認）程序，亦應適用於請求確認已執行完畢
        或因其他原因而消滅之行政處分違法之情形（參照吳庚
        著行政爭訟法，頁117）。原告請求確認被告所核發之
        81汐建字第2102號建造執照與85年汐使字第199號使用
        執照違法，其並未先向被告請求確認上開行政處分而有
        未被允許或經30日不為確答之情形，原告起訴程式於法
        即有未合。
      (2)基於確認訴訟具有補充性或後備性之原則，且為兼顧各
        訴訟類型之不同及從行政救濟制度完整性言之，若得提
        起撤銷訴訟之情形，應不得提起確認訴訟，且縱使法定
        救濟期間業已經過，另有行政訴訟法第128條、第129條
        可資救濟，均無主張行政訴訟法第6條第1項後段確認訴
        訟之理，況且確認行政處分違法之確認訴訟，其事由限
        於「行政處分業已執行完畢」或「行政處分因其他事由
        而消滅」之情形，原告請求確認違法之行政處分乃被告
        核發建照及使用執照之行政處分，而該行政處分迄今仍
        屬有效且效力持續存在，並無所謂已執行完畢或因其他
        事由而消滅之情形。
      (3)另查，提確認之訴須原告有即受確認判決之法律上利益
        者始可，原告請求確認違法之行政處分，業經監察院調
        查屬實，被告對此彈劾文內容亦無爭執，原告目前所處
        之法律狀態，並非屬於不確定之狀態，其提起確認之訴
        顯無確認之利益。
      (4)縱認本件屬行政處分已執行完畢之情形，如原告主張行
        政訴訟法第6條第1項後段所謂已執行完畢之行政處分之
        範圍，應以行政處分執行完畢，且無回復原狀可能之情
        形為限，今原告並未說明系爭行政處分有何無法回復原
        狀之情形，即主張可提起該種確認之訴，就此其起訴亦
        難謂為合法。
    2.損害賠償訴訟部分：
      按公務員於執行職務行使公權力時，因故意或過失不法侵
      害人民自由或權利者，國家應負損害賠償責任，為國家賠
      償法第2條第2項前段所明定。同法第8條第1項亦規定，賠
      償請求權，自請求權人知有損害時起，因2年間不行使而
      消滅，自損害發生時起，逾5年者亦同。本件依原告主張
      被告核發建照及其向健弘公司購買系爭房地之時點距離原
      告請求國家賠償之時點（原告於93年3月24日向被告請求
      國家賠償）均已逾5年之請求權時效，原告主張系爭土地
      因被劃置為河川行水區，致房地價格下跌部分，其時點（
      88年2月8日）至其請求國家賠償時點仍已超過5年，依上
      開規定，不論原告實際上是否受有損害，請求權均因罹於
      時效而消滅。
    3.綜上所述，請判決如被告答辯之聲明等語。
　　理  由
一、按「多數有共同利益之人得由其中選定1人至5人為全體起訴
    或被訴。」行政訴訟法第29條第1項定有明文。經查原告甲
    ○○、乙○○、丙○○、姚惟、劉鳳蘭、羅志光、何慧傑
  　、龔文彬、張正修、王秀文、簡素昭、高明鋒、周美慧、張
    翠芸、熊玉芝、陳美玲、張龍泉、謝麗紅、黃湘淇、李經邦
    、傅添金、周吉強、顏宗庭、吳碧行、史麗花、張永旺、朱
    遠光、駱建堂、黃志雄、馮順發、陳英梅、莊柔家、莊旭麒
    、李秀櫻、簡素英、李月霞、林呅、高民宇、張遠乘、魏碧
    卿、吳元明、陳美珠、姚念彤 (姚正蕙)等43人，係多數有
    共同利益之人，渠等選定甲○○、乙○○、丙○○三人為當
    事人，符合上開選定當事人之規定，自屬適法，至其餘原告
    ，依行政訴訟法第29條第3項規定，於選定當事人後脫離本
    件訴訟。
二、次按「公法上之爭議，除法律別有規定外，得依本法提起行
    政訴訟」、「民事或刑事訴訟之裁判，以行政處分是否無效
    或違法為據者，應依行政爭訟程序確定之。」、又「確認行
    政處分無效及確認公法上法律關係成立或不成立之訴訟，非
    原告有即受確認判決之法律上利益者，不得提起之。其確認
    已執行完畢或因其他事由而消滅之行政處分為違法之訴訟，
    亦同。」行政訴訟法第2條、第12條第1項、第6條第1項分別
    定有明文。故對於現存之行政處分主張違法，原則上應提起
    撤銷訴訟以撤銷該違法之行政處分，而不得提起確認訴訟，
    此為確認訴訟之補充性。惟如因法律上之原因，致當事人雖
    於行政救濟期間內，亦不得提起撤銷訴訟，此時當事人如不
    能提起確認訴訟確認該行政處分違法，其權利即不能獲得保
    護。且因其他事由而消滅之行政處分，既得提起確認行政處
    分違法之訴訟，則相對於效力仍然存在，並持續侵犯人民權
    利之違法行政處分，而有受確認判決之法律上利益者，其情
    節顯較已消滅之行政處分侵害人民權益之情形為重，如不讓
    受害人提起確認行政處分違法之訴，即屬失衡。故依舉重以
    明輕之法理，對於效力仍然存在之行政處分，如當事人因非
    可歸責於己之事由，而已不得對該違法行政處分提起撤銷訴
    訟時，應認此種情形亦在行政訴訟法第6條第1項後段許其提
    起確認行政處分違法訴訟之列，以資救濟，始符該條立法旨
    趣，併予敘明。
三、按提起確認之訴，須原告有即受確認判決之法律上利益者始
    得為之，有如前述。本件原告主張上開被告所核發之建築執
    照及使用執照違法，為被告所不爭執，且承辦該案之相關公
    務員鄭淳元、張陸舜、邱壽齡、許明和亦因違法失職，經監
    察院調查屬實並提案彈劾移送公務員懲委員會懲戒在案，有
    彈劾書在卷可按。是以前開行政處分係屬違法，並非處於是
    否違法不確定之狀態，原告提起本件確認之訴，顯無確認之
    利益，而欠缺權利保護要件，為無理由。至於附帶請求損害
    賠償之部分，自無所附麗。況原告於93年3月24日既已依國
    家賠償法之程序向被告另行請求，有原告所提蓋有被告收件
    戳之國家賠償請求書影本在卷可參，其訴之聲明第二項亦不
    合法，應併予駁回。
據上論結，本件原告之訴為無理由，爰依行政訴訟法第98條第3
項前段、第104條，民事訴訟法第85條第1項前段，判決如主文。
中　　華　　民　　國　　94　　年　　11 　月　　3 　　日
                        第二庭審判長法  官　鄭忠仁
                                    法  官　李得灶
                                    法  官　林育如
上為正本係照原本作成。
如不服本判決，應於送達後20日內，向本院提出上訴狀並表明上
訴理由，如於本判決宣示後送達前提起上訴者，應於判決送達後
20日內補提上訴理由書（須按他造人數附繕本）。
中　　華　　民　　國　　94　　年　　11 　月　　3 　　日
                                    書記官　簡信滇
